【裁判字號】    99,上易,137
【裁判日期】    990907
【裁判案由】    債務人異議之訴
【裁判全文】
臺灣高等法院臺南分院民事判決  99年度上易字第137號
上  訴  人  甲○○○
            乙○○
共      同
訴訟代理人  蘇文奕    律師
            陳郁芬    律師
被 上訴 人  丁○○
訴訟代理人  丙○○
上列當事人間債務人異議之訴事件，上訴人對於中華民國99年4
月16日臺灣臺南地方法院第一審判決（98年度訴字第936號）提
起上訴，本院於99年8月24日言詞辯論終結，判決如下：
    主  文
上訴駁回。
第二審訴訟費用由上訴人連帶負擔。
    事實及理由
一、上訴人主張：
  (一)伊等之被繼承人郭丁於民國（下同）86年12月12日死亡，
    伊等不知其留有遺產及債務，未於法定期間內限定或拋棄繼
    承。台南市農會於97年間，以郭丁曾於86年8月8日向其借
    款新台幣（下同）100萬元未還，向原審法院起訴請求伊等
    及其餘法定繼承人應連帶給付100萬元及利息（下稱系爭債
    權），經原審法院於97年12月25日，以97年度訴字第258號
    判決台南市農會勝訴確定（下稱系爭訴訟）；該農會於98年
    1月間將系爭債權讓與被上訴人，被上訴人乃以上開確定判
    決為執行名義，聲請強制執行伊等名下之財產，經原審法院
    98年度執字第21684號強制執行事件受理在案。
  (二)郭丁於86年8月8日向台南市農會借款後，於同年12月間死
    亡，台南市農會從未向伊等催討債務，伊等未能知悉系爭債
    務，亦無從於系爭訴訟中本於民法繼承編施行法第1條之3之
    規定為抗辯。又上訴人乙○○婚後居住於高雄市，86年6月
    17日與周政德離婚後，為加入以台南市漁會為投保單位之勞
    工保險，乃將戶籍遷至郭丁戶內，但實際上未住於上址，
    係與母親即上訴人甲○○○居住在台南縣永康市○○街289
    巷5號，未與郭丁同居共財，其等於繼承開始時，自無法
    知悉系爭債務存在。郭丁遺有價值上千萬元之遺產，被上
    訴人就郭丁之遺產強制執行，其債權即可獲得滿足，如由
    上訴人履行繼承債務，對於上訴人顯失公平，依民法繼承編
    施行法第1條之3之規定，上訴人應以所得遺產為限，負清償
    責任，並得依此主張有妨礙被上訴人請求本件強制執行程序
    之事由發生；再者，被上訴人與丙○○係同母異父之姐弟，
    與上訴人乙○○則為同父異母姊妹，系爭債權既有郭丁遺
    留之不動產供作擔保，並設定第一順位抵押權，被上訴人不
    聲請拍賣抵押物，獲得優先受償之保障，反而逕行執行其等
    現居住之台南市○○街124巷43號房屋及其坐落之土地，然
    該房地另有第一銀行設定本金最高限額7,140,000元之第一
    順位抵押權，被上訴人顯有藉此項強制執行程序，令其等失
    去上開處所，所為係以損害上訴人為主要目的，有違民法第
    148條第1項及第2項之規定。
  (三)依台南市農會98年10月7日以南市農信字第0980002097號函
    覆原審說明：「…96年11月30日對郭丁繼承人等假扣押執
    行（96年度執全合字第4624號）…98年1月郭丁繼承人之
    一丙○○申請代償債務讓與債權，98年1月15日丁○○電匯
    入帳清償債務，債權讓與丁○○。」，被上訴人訴訟代理人
    亦陳稱「因為農會要拍賣我的房子，上訴人又不管，所以被
    上訴人先出錢買系爭債權」云云。惟被上訴人無資力清償系
    爭債務受讓系爭債權，顯係丙○○為規避民法第281條之規
    定，即為規避僅能對其餘繼承人請求償還各自分擔之部分，
    而由丙○○借用丁○○之名義清償系爭債務。丙○○既為繼
    承人之一，如認其於清償後可對上訴人請求，被上訴人所能
    請求上訴人償還者，應僅為系爭債務各八分之一的金額（共
    8位繼承人），惟被上訴人於原審法院98年執字第21684號執
    行事件，卻請求上訴人應負擔全部債務，所為請求逾上訴人
    分擔額部分，自屬無理由。爰依強制執行法第14條第1項規
    定，提起債務人異議之訴，並聲明：原審法院98年度執字第
    21684號所為之強制執行程序應予撤銷。原審為其敗訴判決
    ，上訴人上訴，並於本院追加聲明為：(一)原判決廢棄；(二)被
    上訴人不得執臺灣臺南地方法院97年度訴字第258號確定判
    決為執行名義，對上訴人為強制執行。(三)原審法院98年度執
    字第21684號所為之強制執行程序應予撤銷。
二、被上訴人則以：
    郭丁生前與上訴人共同居住，上訴人對郭丁負欠系爭債
    務之事知之甚詳。上訴人乙○○於86年6月17日離婚，同年
    月25日遷回「台南市○○區○○路六段1巷216號之1」與郭
    丁同戶，本件借款時間係同年8月8日，已在乙○○離婚將
    戶籍遷回郭丁戶內之後，郭丁未經營商業，於86年8月8
    日已知悉不久人世，仍向台南市農會借款，顯係基於某種特
    殊原因，乙○○係其同住之女兒，不可能不知該筆款項之用
    途。又郭丁死前二天即86年12月10日，其帳戶存入100萬
    元現金，復於同年月12日去世當日，遭人提領993,000元，
    郭丁當時已近彌留狀態，不可能親自辦理提款手續，應係
    與郭丁共同生活之上訴人，持郭丁之存摺、印章提領，
    上訴人查看郭丁帳戶之內容，即可知郭丁生前負欠該筆
    債務，其等不得免責等語，資為抗辯。並於本院答辯聲明：
    上訴駁回。
三、兩造不爭執之事項
  (一)上訴人為郭丁之繼承人；郭丁於86年12月12日死亡，上
    訴人未於法定期間為限定或拋棄繼承。
  (二)郭丁之台南市農會帳戶於86年12月12日被提領993,000元
  (三)台南市農會於96年12月18日，以郭丁於86年8月8日向其借
    款新台幣100萬元為由，向原審法院聲請對上訴人及其餘法
    定繼承人核發支付命令，請求上訴人及其餘法定繼承人連帶
    給付台南市農會新台幣100萬元本息，上訴人乙○○等人於
    法定期間異議，視為起訴，經原審法院以97年度訴字第258
    號受理，並於原審審理期間追加上訴人甲○○○等人為被告
    ，原審法院於97年11月11日言詞辯論終結，於97年11月25日
    判決：上訴人與其餘法定繼承人應連帶給付台南市農會新台
    幣100萬元，及自91年12月19日起，至清償日止，按年息百
    分之10.75計算之利息；暨自87年8月9日起至清償日止，在
    六個月以內者，按上開利率百分之10，超過六個月部分，按
    上開利率百分之20計付之違約金，於97年12月22日確定。台
    南市農會於98年1月15日將上開債權讓與被上訴人，於98年3
    月16日以書面通知上訴人。
  (四)被上訴人以上開確定判決為執行名義，聲請原審法院執行上
    訴人名下之財產，經原審法院以98年度執字第21684號強制
    執行事件，查封上訴人之財產，執行程序現仍存續。
  (五)上訴人乙○○於86年6月17日與周政德離婚，同年月25日將
    其戶籍遷至郭丁「台南市○○區○○路6段1巷216號之1」
    戶內。
  (六)郭丁遺有坐落臺南市安南區土城子424之143等29筆持分地
    等遺產，經財政部南區國稅局台南市分局核定遺產總額為14
    ,531,089元。
    以上事實，並有戶籍謄本、財政部臺灣省南區國稅局安南稽
    徵所（下稱國稅局）南區國稅安南一字第0990010301號函檢
    送之遺產稅核定通知書、原審法院97年度訴字第258號民事
    判決、確定證明書、債權讓與證明書、郵局存證信函暨其掛
    號郵件回執聯可按，並經本院調取上開民事卷宗及原審法院
    98年度執字第21684號強制執行卷核閱屬實，復為兩造均不
    爭執，堪信為真實。
四、兩造之爭點：
  (一)上訴人得否依民法繼承編施行法第1條之3第4項規定，以繼
    承遺產為限，負清償責任？
  (二)台南市農會98年1月15日將其對上訴人之債權讓與被上訴人
    ，上開債權實際上是否由被上訴人訴訟代理人丙○○借用丁
    ○○名義清償？
  (三)被上訴人聲請強制執行上訴人之財產（即原審法院98年度執
    字第21684號強制執行事件），有無違民法第148條第1項及
    第2項之規定？
五、得心證之理由：
  (一)上訴人不得依民法繼承編施行法第1條之3第4項規定，以繼
    承遺產為限，負清償責任：
    上訴人主張「其等未與郭丁同居共財，不知系爭債務存在
    ，郭丁遺有上開不動產，並設定第一順位抵押權擔保系爭
    債務，被上訴人執行上開不動產即可獲得清償，由其等繼承
    系爭債務顯失公平」等語，上訴人則否認其主張。
  １按98年6月10日公布施行之民法繼承編施行法第1條之3第4項
    規定「繼承在民法繼承編中華民國98年5月22日修正施行前
    開始，繼承人因不可歸責於己之事由或未同居共財者，於繼
    承開始時無法知悉繼承債務之存在，致未能於修正施行前之
    法定期間為限定或拋棄繼承，且由其繼續履行繼承債務顯失
    公平者，於修正施行後，以所得遺產為限，負清償責任」，
    可知繼承人依上開規定主張以所得遺產負清償責任，除須於
    該條項修正前，因上開事由致未能於法定期間為限定或拋棄
    繼承外，且須由其繼續履行該債務，顯失公平時，始為相當
    。
  ２查上訴人甲○○○、乙○○分別為郭丁之配偶、女兒，為
    兩造所不爭，其等與郭丁為至親。郭丁於死亡前數月即
    86年8月8日，曾以其名義向台南市農會貸得一百萬元，並於
    死亡前二日即同年12月10日，經人存入現金100萬元至郭丁
    台南市農會帳戶，於同年月12日郭丁死亡當日，該帳戶
    被提領993,000萬元之現金，均如不爭執事項(二)、(三)，並有
    郭丁台南市農會帳戶之對帳單可稽（見原審卷第46頁）；
    上訴人訴訟代理人於原審就該筆款項領取情形陳稱「這一百
    萬是甲○○○去提領的，這是為了辦喪事使用的，縱使是乙
    ○○去領的，是甲○○○叫乙○○去領的，要做為喪葬費使
    用」等語（見原審卷第86頁反面）；佐以上訴人乙○○陳稱
    「其自86年6月17日與周政德離婚後，與上訴人甲○○○同
    住」等語，及郭丁台南市農會帳戶自88年8月8日借得系爭
    100萬元後之交易情形甚為單純，於同日以現金提領方式取
    得100萬元，同年11月17日存入8,172元隨即提領，其帳戶餘
    額僅剩1,000元，迄至郭丁死亡前2日，始又存入現金100
    萬元，並於郭丁死亡當日，由上訴人提領993,000元（見
    原審卷第46頁）等情觀之，足認上訴人對郭丁帳戶往來情
    形知之甚詳，且均能掌握，否則豈能輕易取得郭丁帳戶存
    摺及印章前往提領現金，復能知悉郭丁死亡前帳戶有鉅額
    款項存入？又系爭借款係以證人郭麗水為連帶保證人，有擔
    保放款借據可證（見原審卷第45頁），證人郭麗水於原審證
    述「甲○○○拜託我做保證人，我不想做，後來郭丁來拜
    託我，說不會害我，我才替他做保人，因甲○○○要去向農
    會借錢，所以來找我當保人，土地是郭丁的」等語（見原
    審卷第62頁）。按證人郭麗水為兩造叔伯輩的哥哥，為證人
    郭麗水證述在卷，與兩造為親戚，系爭借款已由被上訴人代
    為清償，其就系爭借款已無利害關係，當無偏頗上訴人之動
    機，且證人又無須用系爭借款之情事，就如何充任連帶保證
    人之原因，係其親身經歷之事實，其證言尚屬可信。則綜參
    上情，上訴人甲○○○因自身欲貸款曾委請證人郭麗水擔任
    系爭借款之連帶保證人，上訴人乙○○又與甲○○○係母女
    關係，又同住一戶，於郭丁死亡當日，又持存摺、印章提
    領上開款項，上訴人於繼承開始前，就郭丁曾向台南市農
    會貸得系爭款項，負欠系爭債務一節，應已知悉，上訴人所
    辯因未與郭丁同財共居，無法知悉有該筆債務存在云云，
    尚無可信。
  ３又上訴人陳稱領出郭丁帳戶內之993,000萬元，係用於支
    付郭丁之喪葬費云云，若果屬實，郭丁之繼承人即因此
    免除此項喪葬費之負擔而同受其利，則由各該繼承人繼續履
    行系爭債務，難認有何不公平之處；況依不爭執事項(六)所示
    ，郭丁遺留之不動產總額高達為14,531,089元，價額甚高
    ，較之系爭債務，郭丁之繼承人亦非全然無遺產可繼承，
    由上訴人繼續履行系爭債務，並無不公平之情事，上訴人此
    部分主張，尚無可採。
  (二)台南市農會98年1月15日將其對上訴人之債權讓與被上訴人
    ，上開債權實際上是否由被上訴人訴訟代理人丙○○借用丁
    ○○名義清償？
  １按連帶債務人中之一人，因清償、代物清償、提存、抵銷或
    混同，致他債務人同免責任者，得向他債務人請求償還各自
    分擔之部分，並自免責時起之利息，民法第281條第1項固定
    有明文。但連帶債務人清償債務後，依上開規定僅得向他債
    務人請求償還各自分擔之部分，須清償債務之人係連帶債務
    人，且係基於債務人之身分而自為清償，始該當上開規定。
  ２查，台南市農會98年10月7日南市農信字第0980002097號函
    覆原審固陳明「丙○○於98年1月間申請代償債務讓與債權
    」等情，但上開函文亦載明「系爭債務係由被上訴人於98年
    1月15日電匯清償系爭債務，台南市農會始將系爭債權讓與
    被上訴人」等情（見原審卷第44頁），則縱令被上訴人訴訟
    代理人丙○○曾申請代償債務讓與債權，但清償系爭債務之
    人既為被上訴人本人，並非系爭債務之連帶債務人丙○○，
    且被上訴人係自台南市農會受讓系爭債權，可認其並非基於
    債務人之身分，或丙○○以被上訴人名義清償，縱令丙○○
    曾向台南市農會申請清償系爭債務，亦難以此即可認定丙○
    ○以其弟即被上訴人名義代償系爭債務。至於被上訴人清償
    系爭債務之資金來源如何，與其係以第三人身分，非以債務
    人身分清償之事實並無影響，依上開說明，本件無民法第28
    1條第1項之適用，上訴人此部分主張，亦無足取。
  ３上訴人請求向台南市農會函查被上訴人98年1月15日係自何
    帳戶電匯入帳清償系爭債務，並調取該帳戶往來明細，以資
    證明向台南市農會清償系爭債務者，係丙○○云云。但被上
    訴人資金來源，與其係本於第三人而債務人身分代償系爭債
    務無影響，本院認無調查之必要，併此敘明。
  (三)被上訴人聲請強制執行上訴人之財產（即原審法院98年度執
    字第21684號強制執行事件），有無違民法第148條第1項及
    第2項之規定？
  １又按民法第148條所稱權利之行使，不得以損害他人為主要
    目的者，係指行使權利，專以損害他人為目的之情形而言，
    若為自己之利益而行使，縱於他人之利益不無損害，然既非
    以損害他人為主要目的，即無該條之適用。又若當事人行使
    權利，雖足使他人喪失利益，茍非以損害他人為主要目的，
    即不在該條所定範圍之內，最高法院著有45年台上字第105
    號判例可資參照。
  ２上訴人雖又主張「被上訴人執行其等現居住之台南市○○街
    124巷43號房屋及其坐落之土地，係以損害其等為主要目的
    ，有違民法第148條第1項及第2項之規定」云云。但查，被
    上訴人因代償系爭債務而受讓台南市農會之系爭債權，上訴
    人為郭丁之繼承人，就系爭債務負有連帶清償之責任，台
    南市農會對其等取得勝訴之確定判決，均如不爭執事項(一)、
    (三)所示。則被上訴人以上開合法之執行名義，向原審法院民
    事執行處聲請強制執行上訴人所有之財產，以受償其債權，
    可認被上訴人係為其自己利益而行使，並非以損害他人利益
    為主要目的。又郭丁遺留之不動產雖設定第一順位抵押權
    以資擔保系爭債務，但被上訴人受讓取得系爭債權，本可以
    債權人身分，自由決定權利行使之方式，及追償之時點及對
    象，於法尚無必須先拍賣抵押物無效果後，始得對上訴人之
    財產強制執行，則被上訴人聲請原審法院民事執行處強制執
    行上訴人之財產，難認有何權利濫用或違反誠信原則之情事
    ，上訴人上開主張，亦無足採。
六、綜上，上訴人依強制執行法第14條第1項規定，主張被上訴
    人不得執臺灣臺南地方法院97年度訴字第258號確定判決為
    執行名義，對上訴人之財產為強制執行，原審法院98年度執
    字第21684號所為之強制執行程序應予撤銷，為無理由，不
    應准許。原審以「上訴人依民法繼承編施行法第1條之3第4
    項之規定，主張有妨礙債權人即被上訴人請求之事由發生，
    認應以所得遺產為限負清償責任，不應及於其己身之財產，
    提起本件債務人異議之訴，惟此項主張，乃係於原審法院97
    年度訴字第258號事件訴訟中得提出而未提出，應受該案既
    判力之拘束，本件應為原審法院97年度訴字第258號民事確
    定判決效力所及」等情，為上訴人敗訴之判決，理由雖有不
    同，惟結論則無不合，仍應予維持。上訴意旨指摘原判決不
    當，求予廢棄改判，為無理由，應予駁回。
七、本件事證已臻明確，兩造其餘攻擊防禦方法及舉證，核與本
    件判決結果不生影響，不再逐一論述，附此敘明。
八、據上論結，本件上訴為無理由，依民事訴訟法第449條第2項
    、第85條第2項，判決如主文。
中    華    民    國    99    年    9     月    7     日
                  民事第四庭    審判長法  官  吳上康
                                      法  官  王金龍
                                      法  官  陳珍如
上為正本係照原本作成。
本件不得上訴。
中    華    民    國    99    年    9     月    10    日
                                      書記官  易慧玲

司法院資訊處製作；財團法人民間司法改革基金會備份。
